【裁判字號】    99,交抗,107
【裁判日期】    990322
【裁判案由】    聲明異議
【裁判全文】
臺灣高等法院高雄分院刑事裁定         99年度交抗字第107號
抗   告   人
即原處分機關  交通部公路總局高雄區監理所屏東監理站
代   表   人  甲○○
異 議 人  即
受 處 分  人  乙○○
上列抗告人因受處分人違反道路交通管理處罰條例聲明異議聲明
案件，不服臺灣屏東地方法院中華民國99年1 月19日裁定（99年
度交聲字第12號），提起抗告，本院裁定如下：
    主  文
抗告駁回。
    理  由
一、本件抗告意旨略以：(1)「一行為同時觸犯刑事法律及違反行
    政法上義務規定者，依刑事法律處罰之。但其行為應處以其
    他種類行政罰或得沒入之物而未經法院宣告沒收者，亦得裁
    處。」，「前項行為如經不起訴處分或為無罪、免訴、不受
    理、不付審理之裁判確定者，得依違反行政法上義務規定裁
    處之。」，固為行政罰法第26條第1 項、第2 項所明定，另
    據交通部95.07.17. 交路字第0950006986號函示略以：「法
    務部行政罰法諮詢小組第1 次會議紀錄既已明確結論，緩起
    訴者乃附帶條件的不起訴處分，亦即是不起訴的一種」，準
    此，本案既經檢察官為緩起訴處分確定，自得依上開行政罰
    法第26條第2 項規定，逕依違反行政法上義務規定裁處，至
    為明確。(2)本案依道路交通管理處罰條例第35條第1 項規定
    對異議人裁處罰鍰新台幣4 萬9 千5 百元整，吊扣駕駛執照
    12個月及施以道安講習部分，並無不當，原審法院裁定「原
    處分撤銷」，似無理由，為此請撤銷原裁定。
二、按「汽車駕駛人有下列情形之一者，不得駕車：．．二、飲
    用酒類或其他類似物後其吐氣所含酒精濃度超過每公升○‧
    二五毫克或血液中酒精濃度超過百分之○‧○五以上。」、
    「汽車駕駛人，駕駛汽車經測試檢定有下列情形之一者，處
    新臺幣一萬五千元以上六萬元以下罰鍰，並當場移置保管該
    汽車及吊扣其駕駛執照一年；因而肇事致人受傷者，並吊扣
    駕駛執照二年．．：一、酒精濃度超過規定標準。」，此道
    路交通安全規則第114 條第2 款、道路交通管理處罰條例第
    第35條第1 項第1 款分別定有明文。次按一行為同時觸犯刑
    事法律及違反行政法上義務規定者，依刑事法律處罰之。但
    其行為應處以其他種類行政罰或得沒入之物而未經法院宣告
    沒收者，亦得裁處之。前項行為如經不起訴處分或為無罪、
    免訴、不受理、不付審理之裁判確定者，得依違反行政法上
    之義務規定裁處之，行政罰法第26條已定有明文。惟依行政
    罰法第26條之立法理由，「一行為同時觸犯刑事法律及違反
    行政法上義務規定時，由於刑罰與行政罰同屬對不法行為之
    制裁，而刑罰之懲罰作用較強，故依刑事法律處罰，即足資
    警惕時，實無為一事二罰再處行政罰之必要，且刑事法律處
    罰，由法院依法定程序為之，較符合正當法律程序，應予優
    先適用。但罰鍰以外之沒入或其他種類行政罰，因兼具維護
    公共秩序之作用，為達行政目的，行政機關仍得併予裁處」
    。亦即一行為同時造成刑罰法律與行政秩序罰規定發生競合
    適用之關係時，基於「一事不二罰」之法理，經由立法程序
    確立應以刑罰優先為原則，避免行為人承受過度且重複之處
    罰其理益明。是以前揭行政罰法中刑事法律處罰優先且不再
    處以行政秩序罰之目的，既係因為行為人已接受刑罰而足資
    警惕，且已發生懲罰之作用，即無使行為人陷於雙重處罰之
    不利益，則關於刑事法律處罰之範圍自應採取實質認定，亦
    即凡刑事實體法或程序法中所規定客觀上剝奪行為人生命、
    自由、財產權利，主觀上亦因制裁之嚴厲性、痛苦性，其強
    度足以造成心理強制而間接達成矯正教化目的之處遇手段，
    皆應納入其中，而不以形式上符合刑法第32條至第34條所定
    主刑及從刑種類者為限，始與前揭法律規範之意旨相符。
三、經查，異議人即受處分人乙○○於95年10月11日14時19分許
    ，駕駛車牌號碼為ZU-2069 號向用一般小客車，在屏東市○
    ○路之千禧公園前，撞及同向林子惠所騎乘之車牌號碼為L6
    7-011 號普通重型機車，致林子惠所搭載之李瑋玲受傷，為
    警據報對其測得呼氣中所含呼氣酒精濃度為每公升1.11毫克
    （在0.55毫克/ 公升以上），已逾規定不得駕駛車輛之濃度
    標準，乃依法掣單舉發違規，而異議人同一酒後駕車之行為
    ，因同時觸犯刑法第185 條之3 之公共危險罪，亦遭移送臺
    灣屏東地方法院檢察署檢察官偵辦，經該署檢察官於以95年
    度偵字第6982號緩起訴處分，緩起訴期間為1 年，並於緩起
    訴確定，經通知之日起6 個月內提供義務勞役50小時，另接
    受法治教育1 次，經檢察官依職權逕送再議，由臺灣高等法
    院高雄分院檢察署於97年12月30日以95年度上職議字第4229
    號處分書駁回再議而確定，異議人已依通知向臺灣屏東地方
    法院檢察署所指定之屏東縣萬丹鄉廣安國小提供50小時勞務
    ，並接受法治教育1 次，且該緩起訴亦於98年12月29日屆滿
    而未經撤銷等情，業經原審調取臺灣屏東地方法院95年度偵
    字第6982號、95年度職議字第643 號、96年度緩字第6號 、
    96年度緩觀勞字第8 號、96年度緩護命字第8 號等卷宗，核
    閱無訛，是上開事實至堪認定。準此，異議人前開酒後駕車
    經測試檢定超過規定標準之行為，核屬一行為同時觸犯刑事
    法律及違反行政法上義務規定甚明。
四、依上可知，異議人前開違反刑事法律禁止規範之犯罪事實既
    已明確，僅因檢察官採取緩起訴處分之替代性刑事處遇手段
    ，未將該案逕行起訴或聲請簡易判決處刑，致其後適用之刑
    事訴訟程序有所區別，然就異議人負有向檢察官指定於緩起
    訴確定，經通知之日起6 個月內提供義務勞役50小時，及另
    接受法治教育1 次，其如未能確實履行義務，依刑事訴訟法
    第253 條之3 第1項 第3 款規定，異議人將遭受撤銷緩起訴
    處分之不利益；反之，倘其確實遵守並履行各項緩起訴條件
    ，除非合於刑事訴訟法第260 條所定情形之一，否則異議人
    即無再就同一案件遭受刑事訴追之虞。是以，檢察官所課以
    異議人之上開負擔，雖非「刑罰」，但性質上可以說是實質
    的制裁，並且對異議人之權利也造成影響，已產生實質刑罰
    之效果，而與不具任何制裁或處罰作用之不起訴處分，迥不
    相侔。又交通部95 年7月17日交路字第0950006986號函釋雖
    略以：法務部行政罰法諮詢小組第一次會議紀錄已明確結論
    「緩起訴者乃附條件的不起訴處分，亦即是不起訴的一種」
    在案，當依該部上開函釋結論及行政罰法第26條第2 項規定
    辦理等語。惟「緩起訴」處分之最終雖使被告免於刑事訴追
    之效果，與「不起訴」處分之效果相同，然觀諸刑事訴訟法
    第253 條之1 第1項 係91年2 月8 日增訂，行政罰法係94年
    2 月5 日公布，而制定在後的行政罰法第26條第2 項僅臚列
    「不起訴處分或無罪、免訴、不受理、不付審理之裁判確定
    者」，並未將「緩起訴處分」納入。是行政罰法第26條第2
    項既未將緩起訴處分列舉其中，本於「例外規定從嚴解釋」
    之法理，亦不應將條文中「不起訴處分」之範圍，擴及於性
    質並非完全相同之「緩起訴處分」。準此，行政罰法第26條
    第2 項乃例外得裁處行政秩序罰之補充規定，參諸該條文係
    將「不起訴處分」、「無罪」、「免訴」、「不受理」、「
    不付審理」等不能證明刑事被告犯罪或未曾使其實際接受刑
    罰之情形逐一臚列，顯然與該條第1 項所指發生處罰競合之
    前提要件不同，故明定有該條第2 項所列情形者，仍應依違
    反行政法上義務規定裁處。本件緩起訴處分既非不能證明行
    為人之犯罪事實，且異議人須於緩起訴確定，經檢察官通知
    之日起6 個月內提供義務勞役50小時，及另接受法治教育1
    次，性質上係實質自由權剝奪刑罰之效果，已對異議人之權
    利造成影響，自與上開行政罰法第26條第2 項列舉之不起訴
    處分等情形迥然有別，仍無從遽為比擬而為相同之處置。否
    則刑事被告如經法院循審判程序判處罰金或得以易科罰金之
    拘役或有期徒刑，均得以援用行政罰法第26條第1 項之規定
    ，免於處以行政秩序罰之雙重不利益；至於藉由緩起訴處分
    而節省司法資源者，在基於實質懲罰目的而其財產權遭受剝
    奪之餘，卻仍需繳納一定金額之行政罰鍰，其結果勢必降低
    刑事被告接受緩起訴處分之意願，而與訂定緩起訴處分以替
    代繁複刑事審判程序之制度性機能相悖。
五、綜上所述，本件異議人因另犯刑法第185 條之3 酒醉駕車之
    公共危險罪，經臺灣屏東地方法院檢察署檢察官為緩起訴處
    分確定，依行政罰法第26條第1 項前段規定，即無再依道路
    交通管理處罰條例第35條第1 項第1 款裁處行政罰鍰之餘地
    。且異議人已依通知向臺灣屏東地方法院檢察署所指定之屏
    東縣萬丹鄉廣安國小提供50小時勞務，並接受法治教育1 次
    ，且該緩起訴亦於98年12月29日屆滿而未經撤銷等情，如前
    所述，亦有臺灣高等法院被告全國前案紀錄表在卷可證。是
    異議人就原處分裁處異議人罰鍰新臺幣4 萬9000元部分聲明
    異議，為有理由，從而原審就原處分此部分予以撤銷，並諭
    知該部分不罰，於法並無不合。抗告意旨，仍執：緩起訴者
    乃附條件的不起訴處分，緩起訴處分確定後，宜視同不起訴
    處分確定，依行政罰法第26條第2 項規定，自仍得對異議人
    為裁處云云，指摘原裁定不當，經核難認有理由，應予駁回
    。至於抗告人抗告意旨，另就有關吊扣駕駛執照1 年及施以
    道安講習部分，經查上開部分並未經抗告人即原處分機關裁
    處，此有裁決書可按( 見原審卷第7 頁) ，受處分人乙○○
    亦未對部分聲明異議，更未經原審予以審酌裁定，是此部分
    非可依抗告程序救濟，是抗告人就此部分予以抗告，自屬無
    據，亦一併駁回。
據上論斷，應依道路交通案件處理法第26條，刑事訴訟法第412
條，裁定如主文。
中    華    民    國    99    年    3     月    22    日
                 刑事第九庭     審判長法  官  莊秋桃
                                      法  官  范惠瑩
                                      法  官  田平安
以上正本與原本無異。
本件不得再抗告。
中    華    民    國    99    年    3     月    22    日
                                  書  記  官  張宗芳

司法院資訊處製作；財團法人民間司法改革基金會備份。
